智慧財產及商業法院民事判決  
110年度民專訴字第73號
原      告  正新橡膠工業股份有限公司

法定代理人  陳榮華              
訴訟代理人  邱銘峯律師
            王傳勝                                      

被      告  建大工業股份有限公司

兼  法  定
代  理  人  楊啟仁              
共      同
訴訟代理人  鐘登科律師  
            劉沁瑋                                      

上列當事人間請求排除侵害專利權等事件，本院於民國111年7月
6日言詞辯論終結，判決如下：
    主  文
一、原告之訴駁回。
二、訴訟費用由原告負擔。
　　事實及理由
壹、原告主張：
一、原告為我國發明專利第I690434號「可加強排水性能之輪胎
    」（下稱系爭專利）之專利權人，於民國110年2月9日透過
    經銷商購得被告產製之型號「K7022」輪胎（下稱系爭產品
    ），經委託鑑定結果落入系爭專利請求項1、2、4、5、9之
    專利權範圍。系爭專利前揭請求項與乙證4、乙證5之組合容
    有差異，該組合不足以證明系爭專利前揭請求項不具進步性
    。被告所提財團法人車輛安全審驗中心車輛安全檢測基準審
    查報告（下稱系爭檢測審查報告）未揭露第一凹溝所占比例
    、第一凹溝之角度及凹溝側緣導角等系爭專利特徵，無法與
    系爭產品直接連結，非合格之先用權證據，本件無專利法第
    59條第1項第3款之適用。原告通知侵權經被告否認，爰依專
    利法第96條第1至3項、民法第28條、第185條、公司法第23
    條第2項等規定，請求排除侵害及損害賠償。
二、聲明：㈠被告不得製造、販賣系爭產品或其他侵害系爭專利
    之輪胎。㈡被告應以自己費用將已製造及製造中系爭產品全
    數回收、下架及銷毀，並應銷毀用以製造系爭產品之機台、
    裝置、模具或生產設備。㈢被告應連帶賠償原告新臺幣（下
    同）400萬元及自111年3月5日起至清償日止，按年息百分之
    5計算之利息（卷一第13頁，卷二第41頁、第58至59頁、第7
    7頁）。
貳、被告答辯：
一、系爭產品為被告公司生產製造，並未落入系爭專利請求項1
    、2、4、5、9之文義或均等範圍，且乙證4及乙證5之組合可
    證明系爭專利前揭請求項不具進步性，原告無法在本件訴訟
    中主張專利權。又系爭產品於106年起自主研發，至遲於107
    年11月間已送請財團法人車輛安全審驗中心進行車輛安全檢
    測基準審查，在系爭專利108年4月12日申請日前，已在國內
    實施或已完成必須之準備，依專利法第59條第1項第3款規定
    ，自不為系爭專利之效力所及。
二、聲明：原告之訴駁回。
參、本件爭點（卷二第110至111頁）：
一、侵權部分：
    系爭產品是否落入系爭專利請求項1、2、4、5、9之文義、
    均等範圍？
二、有效性部分：
　　乙證4、5之組合是否足以證明系爭專利請求項1、2、4、5、
    9不具進步性？
三、系爭產品是否有專利法第59條第1項第3款本文規定系爭專利
    之專利權效力不及之情事？
四、原告依專利法第96條第1項、第3項規定，請求被告排除防止
    侵害如聲明第1、2項所示，有無理由？
五、原告依專利法第96條第2項、民法第28條、第185條、公司法
    第23條第2項規定，請求被告連帶賠償損害有無理由？如有
    理由，金額若干為適當？
肆、本院得心證理由：
一、系爭專利技術分析
  ㈠技術內容
  ⒈系爭專利所欲解決之問題
　　中國大陸發明專利公告第CN103991338B號中花紋主溝的第一
    直線，由於是與胎面中心線平行，具有部分非排水方向的槽
    段，不具引導排水性。公告第CN102574428B號的第一橫向槽
    則是直接漸擴延伸貫穿胎面端緣，此將減少輪胎接地面積，
    影響過彎時輪胎的抓地性能（系爭專利說明書之[先前技術]
    ，卷一第23頁）。
  ⒉系爭專利之技術內容
　　提出一種可加強排水性能之輪胎，包含一胎面部，該胎面部
    包含二胎面端，並在二前述胎面端之間定義一胎面中心線、
    介於該胎面中心線與前述胎面端之間之一半胎面展開寬度，
    該胎面部上有複數第一凹溝，複數前述第一凹溝是交錯分布
    於該胎面中心線兩側，且複數前述第一凹溝皆配置於該半胎
    面展開寬度介於10%至90%之間的一第一區域，每一第一凹溝
    皆有相互銜接之一第一溝段及一第二溝段，該第一溝段相對
    靠近該胎面中心線，該第二溝段相對靠近前述胎面端，該第
    一溝段之一第一延伸線與該胎面中心線之間的夾角介於9°至
    12°之間，該第二溝段之一第二延伸線與該胎面中心線之間
    的夾角介於50°至55°之間（系爭專利說明書之[發明內容]，
    卷一第24頁）。
  ⒊系爭專利之功效
　　胎面部有交錯分布於該胎面中心線兩側的第一凹溝，第一凹
    溝皆配置於該半胎面展開寬度介於10%至90%之間，以增加過
    彎時輪胎的接觸面積。而且第一凹溝之第一溝段與該胎面中
    心線之間的夾角介於9°至12°之間，該第一凹溝之第二溝段
    與該胎面中心線之間的夾角介於50°至55°之間，以加強排水
    性能（系爭專利說明書之[發明內容]，卷一第25頁）。
  ㈡系爭專利之申請專利範圍（主要圖式如附件一所示）
　　系爭專利請求項共計9項，其中請求項1為獨立項，請求項2
    至9為直接或間接依附於請求項1之附屬項，原告主張系爭產
    品侵害系爭專利請求項1、2、4、5、9之內容如下：
  ⒈請求項1：一種可加強排水性能之輪胎，包含一胎面部，該胎
    面部包含二胎面端，並在二前述胎面端之間定義一胎面中心
    線、介於該胎面中心線與前述胎面端之間之一半胎面展開寬
    度，該胎面部上有複數第一凹溝，複數前述第一凹溝是交錯
    分布於該胎面中心線兩側，且複數前述第一凹溝皆配置於該
    半胎面展開寬度介於10%至90%之間的一第一區域，每一第一
    凹溝皆有相互銜接之一第一溝段及一第二溝段，該第一溝段
    相對靠近該胎面中心線，該第二溝段相對靠近前述胎面端，
    該第一溝段之一第一延伸線與該胎面中心線之間的夾角介於
    9°至12°之間，該第二溝段之一第二延伸線與該胎面中心線
    之間的夾角介於50°至55°之間；相鄰的二個前述第一凹溝之
    間有至少一第二凹溝，前述第二凹溝之寬度係由前述胎面中
    心線朝向前述胎面端呈漸擴狀；前述第一凹溝的第二溝段及
    前述第二凹溝皆有一側緣，前述第二溝段之側緣及前述第二
    凹溝之側緣有一導角，前述導角之寬度皆由前述胎面中心線
    朝向前述胎面端呈漸擴狀。
  ⒉請求項2：如申請專利範圍第1項所述之可加強排水性能之輪
    胎，其中，該第一溝段與該第二溝段之間藉由一弧形溝段相
    銜接。
  ⒊請求項4：如申請專利範圍第1項至第3項任一項所述之可加強
    排水性能之輪胎，其中，定義垂直該胎面中心線的方向為一
    橫向，前述第二凹溝的延伸方向對應該橫向，且前述第二凹
    溝配置於該半胎面展開寬度介於40%至90%之間的一第二區域
    。
  ⒋請求項5：如申請專利範圍第4項所述之可加強排水性能之輪
    胎，其中，前述第二溝段之側緣及前述第二凹溝之側緣皆對
    應該橫向。
  ⒌請求項9：如申請專利範圍第1項至第3項任一項所述之可加強
    排水性能之輪胎，其中，該胎面部於該胎面中心線處不具有
    胎紋。
二、系爭產品技術分析
    系爭產品有「100/90-10」及「90/90-10」兩種規格（下稱
    系爭產品1、2，輪胎照片如附件二所示），相對於系爭專利
    請求項1之描述如下：
　　一種可加強排水性能之輪胎，包含一胎面部，該胎面部包含
    二胎面端，並在二前述胎面端之間定義一胎面中心線、介於
    該胎面中心線與前述胎面端之間之一半胎面展開寬度，每一
    第一凹溝皆有相互銜接之一第一溝段及一第二溝段，該第一
    溝段相對靠近該胎面中心線，該第二溝段相對靠近前述胎面
    端，相鄰的二個前述第一凹溝之間有至少一第二凹溝，前述
    第二凹溝之寬度係由前述胎面中心線朝向前述胎面端呈漸擴
    狀；前述第一凹溝的第二溝段及前述第二凹溝皆有一側緣。
三、被告所提有效性證據
  ㈠乙證4為104年6月1日公告之我國第I486266號「自動二輪車用
    輪胎」專利案（主要圖式如附件三所示，卷一第331至377頁
    ）。
　㈡乙證5為103年12月11日公告之我國第I464078號「多重不對稱
    溝壁之輪胎胎紋結構」專利案（主要圖式如附件四所示，卷
    一第379至404頁）。
　㈢前揭證據之公告日均早於系爭專利申請日（108年4月12日）
    ，可為系爭專利之先前技術。
四、爭點分析：
　㈠系爭產品於系爭專利申請前已在國內實施或已完成必須之準
    備，為系爭專利之專利權效力所不及（爭點三）
  ⒈專利法第59條第1項第3款本文規定：「發明專利權之效力，
    不及於下列各款情事：……三、申請前已在國內實施，或已完
    成必須之準備者」。所謂「在國內實施」，係指已經在國內
    開始製造相同之物品或使用相同之方法，包括販賣、使用或
    進口相同之物品或是依據相同方法直接製成之物品，且不以
    自己實施為限，委託他人實施者，亦適用本規定，例如該受
    委託之人之製造亦屬先使用權之範圍。而「已完成必須之準
    備」，是指為了製造相同之物品或使用相同之方法，已經在
    國內做了必要之準備。必要之準備行為須為客觀上可被認定
    的事實，例如已經進行相當投資、已完成發明之設計圖或已
    經製造或購買實施發明所需的設備或模具等。若僅是主觀上
    有實施發明之準備，或為購買實施所必要之機器而有向銀行
    借款等準備行為，則不得謂已完成必須之準備。
  ⒉被告辯稱系爭產品於106年起自主研發，在系爭專利108年4月
    12日申請日前之107年11月間已送請財團法人車輛安全審驗
    中心進行車輛安全檢測基準審查等情，並提出系爭檢測審查
    報告為證（卷一第445至448頁，卷二第115至125頁），分析
    如下：
　⑴系爭檢測審查報告首頁載明製作日期為西元2018年11月28日
    ，第2頁為100/90-10 56L VSCC認證圖，其中上、下模均標
    示有 KENDA 100/90-10 56L K7022字樣及K7022下方胎面花
    紋（下稱甲認證圖，卷二第123頁）。第3頁則為90/90-10 5
    0L VSCC認證圖，其中上、下模均標示有KENDA 90/90-10 50
    L K7022字樣及K7022下方胎面花紋（下稱乙認證圖，卷二第
    125頁）。
　⑵本院於111年5月24日當庭勘驗系爭產品與系爭檢測審查報告
    所示內容之同一性，勘驗結果如下（卷二第111至112頁）：
　①甲認證圖：檢查上、下模KENDA 100/90-10 56L是否與系爭產
    品1相同，勘驗結果僅編號C處模具編號不同（001與003之差
    異），花紋相同。
　②乙認證圖：檢查上、下模KENDA 90/90-10 50L是否與系爭產
    品2相同，勘驗結果僅編號C處模具編號不同（即001與005之
    差異），花紋相同。
　③承上，系爭產品1、2除模具編號不同外，其餘均與系爭檢測
    審查報告所示認證圖相同。而編號C處模號不同，為同樣一
    組輪胎開發多組模具，因此針對不同模具會給予不同編號，
    系爭檢測審查報告認證圖驗證之編號C為001模號所生產之輪
    胎，系爭產品1、2則分別為003模號、005模號所生產之輪胎
    等情，亦經被告陳明（卷二第112頁）。觀諸認證圖上編號K
    即花紋名稱均為7022，且經對照系爭產品1、2胎面花紋與認
    證圖所載花紋樣式相同，系爭檢測審查報告與系爭產品1、2
    可相互勾稽，應屬同一產品。
　⑶系爭檢測審查報告能證明系爭產品於系爭專利申請日即108年
    4月12日前，已完成設計圖並通過檢驗，符合一定之標準，
    堪認被告於系爭專利申請日前即在國內完成系爭產品製造之
    準備，依前揭說明，被告依專利法第59條第1項第3款規定，
    抗辯系爭產品不為系爭專利之專利權效力所及，自有所據。
  ⒊原告主張不可採，分述如下：
　⑴原告主張系爭檢測審查報告無法證明被告在系爭專利申請前
    已經進行系爭產品之實施，且持續實施到系爭專利申請日云
    云（卷二第7頁）。然系爭產品經原告於110年2月9日購得，
    有發票及照片在卷可稽（卷一第45至51頁），可認被告將系
    爭產品送交財團法人車輛安全審驗中心進行車輛安全檢測基
    準審查後，有持續產製販售系爭產品之連續使用行為，原告
    主張不可採。
　⑵原告主張系爭檢測審查報告所示模具號與系爭產品不同，在
    輪胎產品之開發過程，會有相同型號之不同模具號在技術特
    徵有改良差異存在云云（卷二第130至131頁)。然系爭檢測
    審查報告顯示送驗之輪胎於當時已開發完成，並非處於開發
    階段，且經當庭勘驗結果，系爭產品除模具編號不同外，其
    餘均與系爭檢測審查報告揭示相同，輪胎花紋也相同，二者
    具有同一性，原告前揭主張尚乏佐證，並不可採。
  ⑶原告主張系爭檢測審查報告並非完成準備進口、使用、販賣
    或為販賣之要約相關準備等之證據，僅係原型試作與驗證的
    階段，作為完成準備製造之證明並不充分云云(卷二第132至
    133頁）。然系爭檢測審查報告之甲、乙認證圖已揭示系爭
    產品1、2完整之設計圖，認證圖上清楚標示編號A廠牌、B規
    格、C模號、D荷重速度代號、E生產國別、F認證標章、G DO
    T Number、H最大荷重最大充氣壓力、I胎邊結構、J免內胎
    輪胎以及K花紋名稱等內容，可認系爭產品1、2至遲於系爭
    檢測審查報告製作日期即107年11月28日已完成研發，且由
    編載C「模號」乙節，亦可推知具有模具以供產製輪胎，當
    時客觀上已為產製系爭產品之必須準備行為，依前揭說明，
    符合專利法第59條第1項第3款本文規定，原告主張不可採。
　㈡系爭產品於系爭專利申請前已完成必須之準備，依專利法第5
    9條第1項第3款本文規定，為系爭專利之專利權效力所不及
    ，原告以被告侵害系爭專利為由，請求被告排除侵害及損害
    賠償如爭點四、五所示，即非有理，本件已無就系爭產品拓
    印測量鑑定及審酌爭點一、二之必要。
伍、綜上所述，被告得依專利法第59條第1項第3款本文規定抗辯
    系爭產品為系爭專利之專利權效力所不及，故原告依專利法
    第96條第1至3項、民法第28條、第185條、公司法第23條第2
    項等規定，請求判決如聲明所示，即無理由，應予駁回。
陸、本件事證已臻明確，本件其餘爭點、兩造其餘攻擊防禦方法
    及所提之證據，經本院斟酌後，認與判決結果不生影響，自
    無逐一詳予論駁之必要。
柒、結論：原告之訴為無理由，依智慧財產案件審理法第1條，
    民事訴訟法第78條，判決如主文。　　　
中　　華　　民　　國　　111 　年　　7 　　月　　29　　日
　　                      智慧財產第一庭
　　                              法  官　陳端宜
以上正本係照原本作成。
如對本判決上訴，須於判決送達後20日內向本院提出上訴狀。 
如委任律師提起上訴者，應一併繳納上訴審裁判費。
中　　華　　民　　國　　111 　年　　8 　　月　　 1　　日
　　　　　　　　　　　　　　　    書記官　吳祉瑩